臺灣高等法院臺中分院刑事判決
111年度原上易字第2號

上  訴  人  
即  被  告  黃昭明



選任辯護人  柯連登律師（法扶律師）
上列上訴人即被告因竊佔案件，不服臺灣臺中地方法院110年度
原易字第52號中華民國110年12月15日第一審判決（起訴案號：
臺灣臺中地方檢察署110年度偵字第2912號），提起上訴，本院
判決如下：
    主  文
上訴駁回。
    事  實
一、黃昭明與劉○○係表姪叔關係，黃昭明所有之臺中市○○區○○段
    00000○00000○00000地號土地，與劉○○所有之臺中市○○區○○
    段000○00000○00000○00000地號土地相鄰。黃昭明明知上揭
    地段342-5地號土地為劉○○所有，竟意圖為自己不法之利益
    ，於民國109年3月20日至109年5月間之某日，擅自在劉○○所
    有之前開342-5地號土地上架設鐵網圍籬而供己使用，竊佔
    劉○○所有之上揭地段342-5地號土地面積約41坪（即135.537
    8平方公尺，下稱本件土地）。
二、案經劉○○訴請臺中市政府警察局和平分局移送臺灣臺中地方
    檢察署檢察官偵查起訴。
    理  由
一、證據能力之說明：
  ㈠被告以外之人於審判外之陳述，雖不符刑事訴訟法第159條之
    1至第159條之4之規定，而經當事人於審判程序同意作為證
    據，法院審酌該言詞陳述或書面陳述作成時之情況，認為適
    當者，亦得為證據；當事人、代理人或辯護人於法院調查證
    據時，知有同法第159條第1項不得為證據之情形，而未於言
    詞辯論終結前聲明異議者，視為有前項之同意，刑事訴訟法
    第159條之5亦有明文，而該條規定之立法意旨，在於確認當
    事人對於傳聞證據有處分權，得放棄反對詰問權，同意或擬
    制同意傳聞證據可作為證據，屬於證據傳聞性之解除行為，
    如法院認為適當，不論該傳聞證據是否具備刑事訴訟法第15
    9條之1至第159條之4所定情形，均容許作為證據，不以未具
    備刑事訴訟法第159條之1至第159條之4所定情形為前提（最
    高法院104年度第3次刑事庭會議決議參照）。經查，本院下
    列所引用之供述證據，檢察官、被告黃昭明及其辯護人於原
    審及本院均已表示同意有證據能力（原審卷第55頁、本院卷
    第42至43頁），且迄至本院言詞辯論終結前，亦皆未聲明異
    議，可認均同意作為本案證據，本院審酌該等證據之取得過
    程並無瑕疵，與本案待證事實間復具有相當之關聯性，以之
    為本案證據尚無不當，認為得為本案之證據，是依刑事訴訟
    法第159條之5之規定，均有證據能力。
  ㈡又刑事訴訟法第159條第1項所謂「被告以外之人於審判外之
    言詞或書面陳述」，並不包含「非供述證據」在內，其有無
    證據能力，自應與一般物證相同，端視其取得證據之合法性
    及已否依法踐行證據之調查程序，以資認定（最高法院97年
    度台上字第3854號判決可資參照）。本判決所引用下列之非
    供述證據，與本案犯罪事實具有關聯性，均係執法人員依法
    取得，亦查無不得作為證據之事由，且均踐行證據之調查程
    序，依法自得作為證據。　　
二、認定事實所憑之證據及理由：
    被告黃昭明固坦承其知悉臺中市東勢地政事務所鑑定之土地
    地界為何，然矢口否認有何本案犯行，辯稱：其自50幾年起
    即在該處種植果樹，並與上揭地段342-5地號之原所有人即
    告訴人劉○○之父達成協議，該處由其種植果樹，為其所有，
    然因地政事務所人員不察，始將本件土地劃歸為告訴人所有
    ，鑑界結果有問題，其始自行架設圍籬等語置辯。被告辯護
    人則以：被告於長期在該處種植果樹，認本件土地為鑑界結
    果與事實不符，方架設圍籬，主觀上並無為自己不法利益之
    意圖等語置辯。惟查：
  ㈠被告確有於告訴人所有之本件土地上架設鐵網圍籬一情，業
    據被告於警詢時自陳：其有拆除告訴人架設之圍籬護欄，並
    圍起土地範圍等語（偵卷第41頁），核與告訴人劉○○於警詢
    及偵查中指訴：被告侵占其土地，又自行架設鐵網圍離在其
    土地上起來等語（偵卷第31、148頁）情節相符，並有109年
    9月23日員警職務報告書、告訴人之指認犯罪嫌疑人紀錄表
    、臺中市○○○○○○○000○0○00○○000○0○00○○000○0○00○○○○○○○○○
    ○○○○○○○○○○○○○○○○○○○○區○○段000○00000○00000○00000地號
    之土地登記第一類謄本、地籍圖與網路地圖套合圖、臺中市
    政府警察局和平分局110年7月5日中市警和分偵字第1100008
    387號函暨所附偵訊筆錄、現場照片各1份及現場照片共26張
    在卷可稽（偵卷第25至27、49至55、65至119、151、179至1
    91頁），此部分事實首堪認定。
  ㈡被告及辯護人固以前詞置辯，惟查本件土地為告訴人所有乙
    節，業據被告於原審審理時自承：其有於103年10月1日複丈
    本件土地時前往現場，也知道鑑界之結果是左邊的那條線，
    但其於50幾年就在本件土地種了那些樹，本件土地就應該是
    其的，其對於鑑界結果有意見等語可證（原審卷第54、58頁
    ）。再參以上揭地段342-5地號於103年5月20日、103年10月
    1日及109年3月16日均有進行鑑界，然鑑定結果並無增減變
    更，而於歷次進行複丈時均有通知本件土地之關係人即被告
    到場，被告並有於103年10月1日前往現場，甚而要求補釘1
    號樁及在該份複丈圖上簽名等情，亦有臺中市東勢地政事務
    所110年3月5日中東地二字第1100001957號函暨所附土地複
    丈申請書、定期通知書、臺中市東勢地政事務所110年10月2
    7日中東地二字第1100009965號函暨所附103年5月22日之土
    地複丈申請書、定期通知書、103年10月1日擴大檢測套圖、
    109年3月20日土地複丈申請書、定期通知書各1份存卷可參
    （偵155至165頁；原審卷第35至42頁）。足見本件土地自10
    3年即為告訴人所有，並未因109年間重新複丈而有所不同，
    而被告於歷次土地複丈時均有收受通知，甚於103年10月1日
    亦有前往現場，並要求複丈人員補釘地樁以明地界，主觀上
    對於本件土地為告訴人所有顯有認識。是被告既明知本件土
    地為告訴人所有，在與告訴人無任何租賃、借貸或徵得告訴
    人同意之前提下，架設圍籬占用本件土地，自有竊佔本件土
    地之主觀犯意，亦可認定。又被告固辯稱：其與告訴人之父
    於50幾年間即有達成共識等語置辯，然被告既知悉本件土地
    之現所有人為告訴人，就系爭土地得否繼續使用，自應徵得
    告訴人同意，無從以其與告訴人之父之約定，作為得以合法
    使用本件土地之理由。至被告如認土地複丈結果有疑義，自
    應尋求相關行政救濟，抑或申請重行鑑界，而非將現劃設為
    告訴人所有之本件土地，自行架設圍籬，佔為己用。是被告
    及辯護人上揭所辯，實均難為被告有利之認定。
  ㈢綜上所述，本案事證明確，被告犯行堪以認定，應予依法論
    科。
三、核被告上開所為，係犯刑法第320條第2項之竊佔罪。
四、原審以被告黃昭明本案之前揭事證明確，適用刑法第320條
    第2項、第41條第1項、第38條之1第1項、第3項、第4項，刑
    法施行法第1條之1第1項等之規定，並以行為人責任為基礎
    ，審酌被告明知本件土地為告訴人所有，竟將告訴人架設之
    圍籬拆除，自行設置圍籬占用本件土地，所為自無可取；惟
    審酌被告前徵得告訴人之父同意始使用本件土地，因認鑑界
    結果與事實不符而為本案犯行之犯罪動機、以圍籬架設之犯
    罪情節；兼衡被告自陳國小肄業之智識程度，目前已退休，
    小康之家庭經濟狀況等一切情狀（原審卷第59頁），量處如
    原審判決主文所示之刑，並諭知易科罰金之折算標準。
    復以：按犯罪所得，屬於犯罪行為人者，沒收之；前開沒收
    ，於全部或一部不能沒收或不宜執行沒收時，追徵其價額；
    犯罪所得包括違法行為所得、其變得之物或財產上利益及其
    孳息；犯罪所得及追徵之範圍與價額，認定顯有困難時，得
    以估算認定之，刑法第38條之1第1項前段、第3項、第4項、
    第38條之2第1項分別定有明文。又無權占有他人土地，可能
    獲得相當於租金之利益為社會通常之觀念（最高法院61年台
    上字第1695號民事判決意旨參照）。次按土地法第105條準
    用第97條第1項，於城市地方租用基地之租金，以不超過土
    地申報總價額年息10％為限，而土地法第97條第1項規定所謂
    之土地價額，依同法施行法第25條之規定，係指法定地價而
    言，如土地所有權人於公告期間申報地價，且未超過公告地
    價120%或低於公告地價80%，則以其申報地價為法定地價，
    反之則以公告地價80％為申報地價，平均地權條例第16條規
    定甚明。又基地租金之數額，除以其申報地價為基礎外，尚
    須斟酌基地之位置，工商業繁榮之程度，承租人利用基地之
    經濟價值及所受利益等項，並與鄰地租金相比較，以為決定
    （最高法院68年台上字第3071號判例參照）。經查：上揭地
    段342-5地號於109年1月之當期公告地價為每平方公尺新臺
    幣（下同）1400元，109年間告訴人並未申報地價，此有公
    告土地現值及公告地價查詢、申報地價查詢各1紙存卷可參
    ，則依上開規定，即以申報地價即公告地價之80%每平方公
    尺1120元計算。又告訴人遭竊佔之土地位於山區，種植果樹
    、農業使用，有照片在卷可查，依此計算被告自109年3月20
    日至109年5月(以109年5月15日計算），共56日，共計至今
    之每月犯罪所得，以被告占用上開土地申報總價額年息5%為
    適當，共計1165元（計算式：1120元×135.5378平方公尺×5%
    ×56/365年=1164.0000000000000元，小數點以下四捨五入）
    ，自屬被告之犯罪所得，應予宣告沒收，並於全部或一部不
    能沒收或不宜執行沒收時追徵其價額等情。經核其認事用法
    ，並無違誤，量刑亦屬妥適，被告提起上訴，並未提出其他
    有利之事證，僅猶執前詞否認犯行，而指摘原判決不當云云
    。惟其所為之各項辯解，均無足採憑，已詳如前述；且按刑
    之量定，係實體法上賦予法院得自由裁量之事項，倘其未逾
    越法律所規定之範圍，又未明顯違背正義，即不得任意指摘
    為違法，本件原審於被告之量刑，已依刑法第57條各款之規
    定審酌被告之上開一切情狀，而量處罪刑，經核原審並未逾
    越法律所規定之範圍，又無明顯違背正義，被告執前詞指摘
    原判決不當，其上訴為無理由，應予駁回。
據上論斷，應依刑事訴訟法第368條，判決如主文。
本案經檢察官林芳瑜提起公訴，檢察官謝名冠到庭執行職務。
中　　華　　民　　國　  111　　年　　3　  月　　17　　日
            刑事第七庭  審判長法  官  梁  堯  銘
                              法  官  羅  國  鴻
                              法  官  張  智  雄
以上正本證明與原本無異。
不得上訴。
                              書記官  江  玉  萍
　　　　　　　　　　　　　　　
中　　華　　民　　國　　111 　年　　3 　　月　　17　　日

附錄論罪科刑法條
中華民國刑法第320條
意圖為自己或第三人不法之所有，而竊取他人之動產者，為竊盜
罪，處5年以下有期徒刑、拘役或50萬元以下罰金。
意圖為自己或第三人不法之利益，而竊佔他人之不動產者，依前
項之規定處斷。
前二項之未遂犯罰之。